臺灣高等法院民事判決　　　　　　　　　100年度上字第512號
上　訴　人　王新漢
　　　　　　魏坤鐘
被　上訴人　王盛鴻
　　　　　　王陳恭美
　　　　　　王興堂
　　　　　　王派恩
　　　　　　王新開
　　　　　　王新權
共　　　同
訴訟代理人　龍其祥律師
上列當事人間請求拆屋還地事件，上訴人對於中華民國100年2月
11日臺灣桃園地方法院99年度訴字第640號第一審判決，提起上
訴，本院於100年7月26日言詞辯論終結，判決如下：
    主  文
上訴駁回。
第二審訴訟費用由上訴人負擔。
    事 實 及 理 由
一、被上訴人主張：坐落桃園縣平鎮市○○段408之5地號土地（
    下稱系爭408之5地號土地），係上訴人王新漢、被上訴人王
    陳恭美、王興堂及其他共有人所共有，同段408之21地號土
    地（下稱系爭408之21地號土地）則係上訴人王新漢、被上
    訴人王盛鴻、王興堂、王派恩、王新開、王新權及其他共有
    人共有。詎上訴人王新漢於民國（下同）92年間未經其他共
    有人同意，擅自於系爭土地搭建棚架做為堆放物品之用，嗣
    改建成目前之紫善宮（下稱系爭建物），占用如原判決附圖
    （下稱附圖）所示A、B、C、D部分，並於96年7月將之出租
    於上訴人魏坤鐘，每月收取租金新台幣（下同）17,000元，
    是上訴人無權占用系爭土地，並受有租金之利益，被上訴人
    自得請求上訴人拆屋還地，及按月依被上訴人之應有部分比
    例給付相當於租金之不當得利。爰依民法第821條第1項、第
    767條規定及不當得利法則，請求：(一)上訴人王新漢應將如
    附圖所示A、B、C、D範圍內之地上物拆除，返還土地予共有
    人全體；(二)上訴人魏坤鐘應自附圖所示A、B、C之土地遷出
    ，將土地返還予共有人全體；(三)上訴人王新漢應自97年12月
    1日起至拆屋還地之日止，按月分別給付被上訴人王陳恭美
    1,382元、王興堂1,536元、王派恩及王盛鴻各51元、王新權
    及王新開各295元，並自民事綜合辯論意旨狀繕本送達翌日
    起至清償日止，按年息5%計算之利息；(四)請准供擔保宣告假
    執行。原審為被上訴人全部勝訴之判決，上訴人不服提起上
    訴。被上訴人答辯聲明：上訴駁回
二、上訴人則以：上訴人王新漢就系爭408之5地號土地之應有部
    分為15分之1，其母王謝益妹就系爭408之21地號土地之應有
    部分為10000分之1463，並於77年間其父王興澤逝世後，交
    予上訴人王新漢管理使用，是上訴人王新漢使用系爭土地之
    範圍並未超過其與母王謝益妹所持有之應有部分合計之面積
    ；且系爭二筆土地係上訴人王新漢之祖父王年炳於58年間交
    付其父王興澤管理，而王興澤逝世後，自應由王新漢繼續對
    之管理使用。又上訴人魏坤鐘係於97年12月1日向上訴人王
    新漢承租系爭土地及建物使用，當時被上訴人並未告知系爭
    土地為被上訴人所共有，亦未阻止系爭建物進行裝修，並於
    98年間完工後親臨道賀。又上訴人王新漢已另訴請求分割共
    有物，在系爭土地未明確劃分結果前，被上訴人請求賠償實
    無理由等語，資為抗辯。並於本院上訴聲明：(一)原判決廢棄
    ；(二)被上訴人在第一審之訴及假執行之聲請均駁回。
三、被上訴人主張系爭408之5地號土地係上訴人王新漢、被上訴
    人王陳恭美、王興堂及其他共有人所共有，及系爭408之21
    地號土地係上訴人王新漢、被上訴人王盛鴻、王興堂、王派
    恩、王新開、王新權及其他共有人共有，上訴人王新漢於系
    爭二筆土地上建築系爭建物，占用如附圖所示A、B、C、D部
    分，並於97年12月1日起出租予上訴人魏坤鐘，每月租金為
    17,000元等情，有土地登記第二類謄本、房屋租賃契約書、
    房屋稅繳款書、地價稅繳款書、電費收據等件在卷可稽（見
    原審卷第10-14頁、第26-39頁），並經原審會同地政人員至
    現場履勘及測量屬實，亦有勘驗筆錄及桃園縣平鎮地政事務
    所複丈成果圖附卷可參（見原審卷第74-76頁、第78-80頁，
    且為上訴人所不爭執，應堪信為真實。惟被上訴人主張上訴
    人王新漢未經其他共有人同意建築系爭建物占用系爭土地，
    並出租予上訴人魏坤鐘，因而訴請上訴人王新漢拆除系爭建
    物、上訴人魏坤鐘遷出土地，並返還土地，上訴人王新漢另
    應給付相當於租金之不當得利，則為上訴人否認，並以前開
    情詞置辯，是本件之爭點在於：(一)上訴人王新漢於系爭土地
    上建築系爭建物是否有合法權源？又系爭土地是否有分管契
    約存在？(二)被上訴人請求上訴人拆屋還地，及請求上訴人王
    新漢按月給付依被上訴人之應有部分比例計算之不當得利，
    是否有據？
四、按，當事人主張有利於己之事實者，就其事實有舉證之責任
    。民事訴訟法第277條前段定有明文。又以無權占有為原因
    ，請求返還所有物之訴，苟被告對於原告就其物有所有權存
    在之事實，已無爭執，而僅以非無權占有為抗辯者，被告應
    就其抗辯有如何權源占有之事實證明之。如不能證明，應認
    原告之請求為正當（最高法院85年台上字第1120號、72年台
    上字第2516號判決參照）。本件上訴人對於上訴人王新漢占
    用系爭土地建築系爭建物，嗣將系爭建物出租予上訴人魏坤
    鐘之事實均不爭執，僅抗辯稱其等占有使用系爭土地均有合
    法權源，並非無權占有，依上開說明，上訴人即應就其有合
    法占有權源負舉證之責。經查：
  (一)上訴人王新漢固辯稱：其就系爭408之5地號土地之應有部分
    為15分之1即27平方公尺，而其母王謝益妹就系爭408之21地
    號土地應有部分為10000分之1463即227平方公尺，並於77年
    間交付其管理使用，是其使用系爭土地範圍並未超過其與母
    王謝益妹就二人所持有應有部分合計之面積云云。惟按，各
    共有人按其應有部分，對於共有物之全部，有使用、收益之
    權，除契約另有訂定外，由共有人共同管理之。98年7月23
    日施行前之民法第818條及第820條第1項分別定有明文。所
    謂應有部分，係指分別共有人得行使權利之比例，而非指共
    有物之特定部分，因此分別共有之各共有人，得按其應有部
    分之比例，對於共有物之全部行使權利，如共有人對共有物
    之特定部分占用收益，須徵得他共有人全體之同意，未經他
    共有人同意而就共有物之全部或一部任意占用收益，他共有
    人即得本於所有權請求除去其妨害或請求向全體共有人返還
    占用部分。是以，上訴人王新漢占用系爭土地，興建系爭建
    物，若未徵得他共有人全體之同意，或有分管契約，即屬無
    權占有。上訴人王新漢以系爭建物占用系爭土地之範圍，並
    未超過其與母王謝益妹就二人所持有應有部分合計之面積，
    抗辯其非無權占用云云，顯無可採。
  (二)上訴人王新漢又辯稱：系爭土地係其祖父王年炳於58年間書
    立遺囑交付第四房即其父王興澤管理，是系爭土地已有分管
    契約，則王興澤逝世後，自應由其繼續對系爭土地為管理使
    用，且其持有系爭土地之權狀云云，並提出其祖父王年炳書
    立之分鬮遺言書、兄弟分鬮再約書附卷為證（見本院卷第14
    -25頁、第26-27頁）。惟為被上訴人否認有分管之約定。經
    查，該分鬮遺言書內記載：「第四房拈得田屋宇界止。列
    明於後。…四批明該四０八號。竹及細坵田在內，屬第四
    房之敷地，所得三分之ㄧ，直透至大路為止。特此載明。五
    批明該四０八號，之竹及細坵田在內、該於第四房、第五
    房、第六房共同抽出八尺間。交通道路，透至大路為止。特
    此載明。」、「第五房拈得田屋宇界止。列明於後。…三
    批明該四０八號。之竹及細坵田在內，屬與第五房所得三
    分之ㄧ，直透至大路為止。特此載明。」、「第六房拈得田
    屋宇界止。列明於後。…二批明該筆四０八號之敷地。竹
    及細坵田在內，屬與第六房所得。三分之ㄧ。」等語（見
    本院卷第17-21頁），顯見該第408地號土地為第四、五、六
    房三房所共有，並非僅上訴人王新漢第四房一房所有；且該
    分鬮遺言書所稱408地號土地，是否即為本件系爭408之5、4
    08之21地號土地，各共有人是否確實依該分鬮遺言書管理系
    爭土地，均未見上訴人為任何說明及舉證，自難據該分鬮遺
    言書認定系爭土地已有分管之協議。被上訴人所為之上開請
    求，亦不受上訴人王新漢請求分割共有物之影響，併此敘明
    。
  (三)從而，上訴人並未提出任何事證足資證明系爭土地共有人間
    訂有分管契約或上訴人王新漢係經其他共有人同意而占用系
    爭土地興建建物，依前揭說明，上訴人王新漢建築系爭建物
    已屬侵害他共有人之所有權，被上訴人自得本於所有權請求
    除去其妨害或請求向全體共有人返還占用部分；至上訴人魏
    坤鐘辯稱其向上訴人王新漢承租系爭土地及建物時，被上訴
    人並未告知其為共有人，亦未阻止伊進行裝修，且於完工後
    親臨道賀，應補償其損害云云，僅係上訴人王新漢未依租賃
    契約履行出租人之義務，應負債務不履行之損害賠償問題，
    尚不得對非租賃契約當事人之被上訴人主張權利。是被上訴
    人本於物上請求權，請求上訴人王新漢將其具有事實上處分
    權之系爭建物（即如附圖所示A、B、C、D部分）拆除，請求
    上訴人魏坤鐘遷出其占用之系爭土地（如附圖所示A、B、C
    ），並將土地返還被上訴人與其餘共有人全體，為有理由，
    應予准許。
五、次按，無法律上之原因而受利益，致他人受損害者，應返還
    其利益。民法第179條定有明文。又無權占有他人之土地，
    可獲得相當於租金之利益為社會通常之觀念（最高法院61年
    台上字第1695號判例參照）。查本件上訴人王新漢未經全體
    共有人同意，擅自占用系爭408-5地號土地如附圖所示A、C
    、D 部分之土地（面積共計100平方公尺）、系爭408-21地
    號如附圖所示B部分之土地（面積96平方公尺），而使被上
    訴人受有無法使用該土地之損害，被上訴人自得依不當得利
    之法律關係，請求返還相當於租金之不當得利。而被上訴人
    主張上訴人王新漢因占用上開土地，出租予上訴人魏坤鐘，
    自97年12月1日起每月獲有租金17,000元之事實，為上訴人
    不爭執，堪認為上訴人王新漢無權占有土地所受之利益，被
    上訴人自得分別依其應有部分請求上訴人王新漢返還之，則
    被上訴人按月得請求之金額計算如下：
    1.被上訴人王陳恭美：2,890元（408之5地號應有部分1/3）
      【計算式：17000100/1961/3＝2890】。
    2.被上訴人王興堂：4,086元（408之5地號應有部分1/3、
      408之21地號應有部分1463/10000）【計算式：17000
      100/1961/3＋1700096/1961463/10000＝4086】。
    3.被上訴人王派恩：406元（408之21地號應有部分487/1000
      0）【計算式：1700096/196487/10000＝406】。
    4.被上訴人王盛鴻：406元（408之21地號應有部分487/1000
      0）【計算式：1700096/196487/10000＝406 】。
    5.被上訴人王新權：2,338元（408之21地號應有部分2807/
      10000）【計算式：1700096/1962807/10000＝2338】
      。
    6.被上訴人王新開：2,337元（408之21地號應有部分2806/
      10000）【計算式：1700096/1962806/10000＝2337】
      。
    故被上訴人請求上訴人王新漢給付之金額及法定利息，未逾
    其等得請求之上開金額範圍，自屬有理，應予准許。
六、綜上所述，被上訴人依民法第821條第1項、第767條、第179
    條規定，請求上訴人王新漢應將坐落系爭408之5地號土地上
    如附圖所示A、C、D範圍內之地上物拆除，並返還土地予被
    上訴人王陳恭美、王興堂及其餘共有人全體；將系爭408之
    21地號土地如附圖所示B範圍內之地上物拆除，返還土地予
    被上訴人王盛鴻、王興堂、王新權、王派恩、王新開及其餘
    共有人全體。上訴人魏坤鐘應自附圖所示A、B、C之土地遷
    出，並返還土地予被上訴人及其餘共有人全體。另請求上訴
    人王新漢應自97年12月1日起至拆除上開地上物之日止，按
    月分別給付被上訴人王陳恭美1,382元、王興堂1,536元、王
    派恩51元、王盛鴻51元、王新權295元、王新開295元，並自
    民事綜合辯論意旨狀繕本送達之翌日即100年1月7日起，至
    清償日止，按年息5%計算之利息為有理由，應予准許。是則
    原審為上訴人敗訴之判決，並依兩造之聲請准供擔保為准、
    免假執行之宣告，於法並無不合。上訴意旨指摘原判決不當
    ，求予廢棄改判，為無理由，應予駁回。
七、本件事證已臻明確，兩造其餘之陳述及其攻擊防禦方法，經
    審酌核與判決結果不生影響，不再一一論述，併此敘明。
據上論結，本件上訴為無理由，依民事訴訟法第449條第1項、第
78條、第85條第1項前段，判決如主文。
中    華    民    國    100    年     8    月    9    日
                    民事第三庭
                        審判長法  官  林敬修
                              法  官  張靜女
                              法  官  劉勝吉
正本係照原本作成。
如不服本判決，應於收受送達後20日內向本院提出上訴書狀，其
未表明上訴理由者，應於提出上訴後20日內向本院補提理由書狀
（均須按他造當事人之人數附繕本）上訴時應提出委任律師或具
有律師資格之人之委任狀；委任有律師資格者，另應附具律師資
格證書及釋明委任人與受任人有民事訴訟法第466條之1第1項但
書或第2項（詳附註）所定關係之釋明文書影本。如委任律師提
起上訴者，應一併繳納上訴審裁判費。
中    華    民    國   100    年    8     月    10    日
                            書記官  殷丹妮
附註：
民事訴訟法第466條之1（第1項、第2項）：
對於第二審判決上訴，上訴人應委任律師為訴訟代理人。但上訴
人或其他法定代理人具有律師資格者，不在此限。
上訴人之配偶、三親等內之血親、二親等內之姻親，或上訴人為
法人、中央或地方機關時，其所屬專任人員具有律師資格並經法
院認為適當者，亦得為第三審訴訟代理人。